【裁判字號】    98,簡,127
【裁判日期】    990106
【裁判案由】    食品衛生管理法
【裁判全文】
臺中高等行政法院判決
                                       98年度簡字第127號
原      告  甲○○
被      告  臺中縣政府
代  表  人  乙○○
訴訟代理人  丙○○
            丁○○
上列當事人間因食品衛生管理法事件，原告不服行政院衛生署中
華民國98年10月9日衛署訴字第0981660024號訴願決定，提起行
政訴訟，本院判決如下︰
    主  文
原告之訴及追加之訴均駁回。
訴訟費用由原告負擔。
    事實及理由
一、程序說明：
（一）本件因屬不服行政機關所為罰鍰處分而涉訟，其標的之金
      額為新臺幣（下同）40,000元，系爭金額係在200,000元
      以下，依行政訴訟法第229條第1項第2款規定及司法院民
      國（下同）92年9月17日（92）院臺廳行一字第23681號令
      ，應適用簡易程序，本院並依同法第233條第1項規定，不
      經言詞辯論，逕行裁判。
（二）按「訴狀送達後，原告不得將原訴變更或追加他訴。但經
      被告同意，或行政法院認為適當者，不在此限。」行政訴
      訟法第111條第1項定有明文。而變更或追加他訴是否適當
      ，則應就訴訟資料利用之可能、當事人利益、訴訟經濟等
      具體情事加以衡量。本件起訴狀送達後，原告追加「請求
      損害賠償60,000元。」之聲明，雖該聲明之追加為被告所
      不同意，有本院98年12月17日準備程序筆錄在卷足憑（參
      見本院卷第71頁）。但查，原告所為上開訴之追加，係依
      行政訴訟法第7條規定，於同一程序中，合併請求損害賠
      償之訴，經核其訴之追加，與原已起訴部分可共有相同訴
      訟程序，且有利於當事人之利益，符合訴訟經濟原則，本
      院認原告上開訴之追加尚屬適當，應予准許。
二、事實概要：
    原告於98年5月17日於網路平台「露天拍賣」所設之網頁（
    http://goods.ruten.com.tw/item/show?00000000000000）
    ，以「aseenpork」帳號刊登廣告販售「蜂蜜及蜂王乳」等2
    項產品，其中蜂蜜廣告內容宣稱「……對人體具有補充人體
    營養，增加免疫力……等作用」，及蜂王乳廣告部分宣稱「
    具抗菌、活化肌膚、肌肉、軟骨組織、增強體質……等作用
    」等詞句，涉及不實、誇張及易生誤解，經苗栗縣政府衛生
    局所查獲，移送被告所屬衛生局查證，認定其廣告內容確有
    不實、誇張及易生誤解之情形，被告乃以原告違反食品衛生
    管理法第19條第1項規定，依同法第32條第1項之規定，於98
    年月7月14日以府授衛食藥字第0980701943號行政處分書（
    下稱原處分），裁處原告40,000元罰鍰，並限該廣告內容於
    98年7月31日前修正。原告不服，主張免疫力及抗菌一詞為
    不確定之法律概念，被告提供之「食品廣告標示詞句涉及誇
    張易生誤解或醫療效能之認定表」（下稱食品廣告認定表）
    中並未提及免疫力及抗菌之詞句有不得使用之規定，且該文
    字敘述係源自廠商提供之「行政院農業委員會苗栗區農業改
    良場」編印之文宣內容，原告並未有誇大、不實之敘述，再
    者，食品衛生管理機關對於相關法律條文宣導不周，導致民
    眾有誤觸法條或誤認廣告文字之虞，原告無故意違規之意圖
    ，並於事後主動刪除或修改相關網頁，又被告未先行通知限
    期回收改正，即直接予以裁罰，已違反食品衛生管理法第29
    條第3項規定，亦與該法第1條制定之目的相違背云云，提起
    訴願，亦遭決定駁回，遂提起本件行政訴訟。
三、當事人聲明：
（一）原告聲明：
    1.訴願決定及原處分關於罰鍰部分均撤銷。
    2.請求損害賠償60,000元。
    3.訴訟費用由被告負擔。
（二）被告聲明：
    1.駁回原告之訴及追加之訴。
    2.訴訟費用由原告負擔。
四、兩造爭點要領：
（一）原告主張之理由：
    1.被告以「食品廣告認定表」認定原告刊登之產品內容（增
      強免疫力、抗菌之詞句）違反食品衛生管理法，惟該認定
      表中並無「增強免疫力、抗菌」之詞句有涉及誇張易生誤
      解或醫療效能之認定。又免疫力及抗菌一詞為一般生活常
      用語，定義因人而異，係屬不確定之法律概念，既無相關
      法令規定其涉及誇張、易生誤解或醫療效能，被告所為原
      處分自屬無據，應為無效。況且，原告刊登之產品文字敘
      述源自於「行政院農業委員會苗栗區農業改良場」編輯、
      印製之「蜂產品推廣小百科系列」之文宣資料，既為行政
      機關所編製，人民自得合理信賴該文宣內容為合法，且依
      衛生署84年12月30日衛署食字第84076719號函釋，食品廣
      告如為推介特定食品，同時以就該產品所含成份誤導民眾
      正確均衡飲食之觀念，則違反食品衛生管理法規定。原告
      使用上開文宣內容仍遭裁罰，則違反行政程序法第6條之
      規定而有差別待遇。
    2.根據衛生署網站張貼之消費者對誇大不實食品廣告認知調
      查指出，一般民眾對不實食品廣告的認知（是否能辨認誇
      大或宣稱具有療效的美容保健產品的廣告文字），在518
      位受訪者中，僅有6.4%的受訪者能分辨出誇大或宣稱具有
      療效的廣告文字。建議：導正民眾對食品及療效之認知、
      教導民眾各種辨識不實食品之方法……。由該調查報告可
      知，食品廣告認定表之內容尚有不明確之詞句，並無正確
      認定標準規範及法源依據，導致民眾無法正確辨識。依行
      政程序法第5條規定，被告以不明確概念之詞句又無法源
      依據，僅憑個人之理解，逕認定原告違規並予裁罰，顯有
      違法。
    3.原告目前待業中，無固定收入，而該網路產品尚無銷售紀
      錄（並無造成受害之事實），並98年6月30日接獲被告通
      知時，已先行下架修正相關產品廣告內容，且原告為初犯
      ，依行政程序法第7條之規定，自應選擇對原告權益損害
      最少者為處分，被告遽以食品衛生管理法第19條第1項及
      第32條第1項，裁處原告40,000元罰鍰，並限該廣告內容
      於98年7月31日前修正，已有違上開規定及憲法第23條規
      定之比例原則。
    4.原告於98年11月17日發現行政院衛生署網站，於七月份違
      規食品廣告廠商網頁中公布原告之姓名及處分，被告將原
      告之姓名、資料上傳至衛生署之網站，並為公布，造成原
      告之名譽及信用受損，並侵害憲法第15條規定保障之生存
      權及工作權，此部分依憲法第24條及民法第18條、第19條
      之規定，請求被告賠償30,000元。又被告未盡查證責任，
      扭曲原告刊登廣告詞句意涵，於無明確法令依據下，逕為
      處分，造成原告之廣告及刊載作業損失，期間並衍生交通
      、文書、郵遞、文件申請、訴訟費用等財產損失，且原告
      耗費心力為訴訟，亦受有非財產上損失，此部分依憲法第
      24條及民法第184條、第195條之規定，請求被告賠償30,0
      00元。關於上開損害賠償之請求，依行政訴訟法第7條及
      第111條規定，自得為訴之追加併為請求。
（二）被告主張之理由：
    1.本件原告坦承刊登該產品販售，其內容行為確實違反食品
      衛生管理法第19條第1項規定，依同法第32條第1項規定，
      處40,000元至200,000元罰鍰，被告處分並無不當。又原
      告違反食品衛生管理法第19條第1項規定，並無得予糾正
      或限期改善之規定，被告已念及原告係首次違規，將原告
      販售2種產品之行為視一行為處最低罰鍰40,000元，足見
      已從輕處分，併予敘明。
    2.依據食品衛生管理法第8條規定：「本法所稱標示，係指
      於下列物品用以記載品名或說明之文字、圖畫或記號：一
      、食品、食品添加物、食品用洗潔劑之容器、包裝或說明
      書。二、食品器具、食品容器、食品包裝之本身或外表。
      」同法第19條第1項規定：「對於食品、食品添加物或食
      品用洗潔劑所為之標示、宣傳或廣告，不得有不實、誇張
      或易生誤解之情形。」消費者保護法施行細則第23條：「
      廣告係指利用電視、廣播、影片、幻燈片、報紙、雜誌、
      傳單、海報、招牌、牌坊、電腦、電話傳真、電子視訊、
      電子語音或其他方法，可使不特定多數人知悉其宣傳內容
      之傳播。」又依行政院衛生署95年4月12日衛署食字第095
      0014498號函示略以：「廣告行為之構成，係透過各種媒
      體管道（包含網際網路之連結）可使不特定多數人知悉其
      宣傳內容，進而達到招徠商業利益之效果，即構成廣告行
      為……」為維護民眾安全及保障販售業者權益，政府自82
      年起公告「食品廣告認定表」內容即希望民眾於商品銷售
      時，「食品」屬性之產品即應避免標示、宣傳或廣告詞句
      內容造成民眾紊淆及易生誤解。原告利用網路平台「露天
      拍賣」網站（http://goods.ruten.com.tw/item/show?00
      000000000000）販售「蜂蜜及蜂王乳」等2項產品，已有
      產品販售並供不特定人得知之廣告販售行為無誤。而原告
      供稱：「『食品廣告標示詞句涉及誇張易生誤解或醫療效
      能之認定表』中並無增強兔疫力、抗菌之認定……」部份
      ，被告認為原告販售「蜂蜜」產品標示「增強免疫力」及
      「蜂王乳」產品標示「抗菌、活化肌膚、肌肉、軟骨組織
      、增強體質……」等，確實已涉生理功能，易使民眾誤認
      該等產品即具有增加免疫力及增強體質之功效，顯已涉及
      誇張或易生誤解。爰此，被告認定原告販售之產品宣稱詞
      句違反規定，依法處分並無不當。
    3.有關原告供稱該詞句源自行政院農委會苗栗區農業改良場
      編輯印製之「蜂產品推廣小百科系列」文宣資料。按該文
      宣封面已說明為「推廣」之用，且內容亦未有產品販售行
      為，爰內容屬農業推廣之用。至於原告引用農場編印之文
      宣內容作為特定產品販售之標示用途，實違反食品衛生管
      理法第19條第1項：「對於食品、食品添加物或食品用洗
      潔劑所為之標示、宣傳或廣告，不得有不實、誇張或易生
      誤解之情形」。爰此，被告依法處分並無不法之處。
五、心證要領：
（一）按「對於食品、食品添加物或食品用洗潔劑所為之標示、
      宣傳或廣告，不得有不實、誇張或易生誤解之情形。」「
      違反第十九條第一項或第三項規定者，處新臺幣四萬元以
      上二十萬元以下罰鍰……。」為食品衛生管理法第19條第
      1項及第32條第1項前段所明定。又行政院衛生署94年3月
      31日衛署食字第0940402395號函修訂「食品廣告認定表」
      ，該表載明「……二、詞句未涉及醫療效能但涉及誇張或
      易生誤解：(一)涉及生理功能者：例句：增強抵抗力。強化
      細胞功能。增智。補腦。增強記憶力。改善體質。解酒。
      清除自由基。排毒素。分解有害物質。……」上開認定表
      係行政院衛生署基於衛生主管機關，於適用其主管法律時
      所為之釋示，經核與上引食品衛生管理法第19條之規定意
      旨不相違，本件自得援用。
（二）兩造之爭點：原告於網站刊登之系爭廣告內容是否涉及不
      實、誇張或易生誤解之情形？被告據以裁罰是否有違行政
      程序法第5條明確性原則、第6條平等原則及第7條比例原
      則之規定？原告得否併為請求損害賠償？茲分述如下：
    1.原告於98年5月17日於網路平台「露天拍賣」所設之網頁
      （http://goods.ruten.com.tw/item/show?000000000000
      00），以「aseenpork」帳號刊登廣告販售「蜂蜜及蜂王
      乳」等2項產品，其中蜂蜜廣告內容宣稱「……對人體具
      有補充人體營養，增加免疫力……等作用」，及蜂王乳廣
      告部分宣稱「具抗菌、活化肌膚、肌肉、軟骨組織、增強
      體質……等作用」等詞句，因涉及不實、誇張及易生誤解
      ，經苗栗縣政府衛生局所查獲，移送被告所屬衛生局查證
      並裁罰等情，為原告所不爭執，復有原處分書、臺中縣衛
      生局98年7月1日衛食藥字第0980701920號函、98年6月26
      日衛食藥字第0980018479號函、臺中縣衛生局98年7月8日
      訪問紀要、苗栗縣衛生局98年6月19日苗衛食字第0980700
      587號函、苗栗縣衛生局98年6月9日苗衛食字第09807005
      27號函、中華電信通聯記錄查詢資料、系爭產品網頁資料
      等件附卷可稽，為可確認之事實。而原告所為之上開廣告
      內容，經與前揭「食品廣告認定表」比對，其中「增加免
      疫力」之宣稱，與「食品廣告認定表」壹、「不得宣稱詞
      句敘述」、二「詞句未涉及醫療效能，但涉及誇張或易生
      誤解」(一)「涉及生理功能者」所規定「增強抵抗力」之
      例句相當，同屬標榜可提昇人體自體預防疾病之能力，可
      等同視之；另「增強體質」之宣稱，則與「食品廣告認定
      表」壹、「不得宣稱詞句敘述」、二「詞句未涉及醫療效
      能，但涉及誇張或易生誤解」(一)「涉及生理功能者」所
      規定「改善體質」之例句意義相同，因此被告就系爭廣告
      所傳達消費者訊息之整體表現，認定原告之系爭廣告內容
      已符合前揭「食品廣告認定表」之例句，屬誇張、易生誤
      解之廣告，應構成食品衛生管理法第19條第1項及第32條
      第1項前段所規定之違章行為，尚非無據。
    2.次按，行政行為之內容應明確，為行政程序法第5條所明
      定。茲乃學理上明確性原則之明文化；而所謂明確性原則
      ，係強調涉及人民權利義務之法律事項，須有清楚之界限
      與範圍，使人民可事先預見，以符合法律保留原則及人民
      權利保障之要求。上開食品衛生管理法第19條第1項規定
      ：「對於食品、食品添加物或食品用洗潔劑所為之標示、
      宣傳或廣告，不得有不實、誇張或易生誤解之情形。」其
      中所稱「不實」、「誇張」及「易生誤解」之認定標準，
      係以業者對於食品、食品添加物或食品用洗潔劑所為之標
      示、宣傳或廣告為判斷，其範圍應屬可得確定。且上開「
      不實」、「誇張」及「易生誤解」等法律用語，皆屬可依
      一般社會通念加以理解之法律概念，並可由司法審查予以
      認定及判斷，原告為銷售業者，依其專業知識及生活經驗
      而言，非不得預見。況主管機關行政院衛生署，為執行上
      開法律規定，另本於解釋之職權訂頒「食品廣告認定表」
      ，就上開「誇張」及「易生誤解」等法律用語為一定之分
      析解釋，並臚列各種例句俾供行政機關執行法律時之參考
      ，參酌前揭說明，自符合法律明確性原則。是原告主張「
      食品廣告認定表之內容尚有不明確之詞句，並無正確認定
      標準規範及法源依據，導致民眾無法正確辨識。依行政程
      序法第5條規定，被告以不明確概念之詞句又無法源依據
      ，僅憑個人之理解，逕認定原告違規並予裁罰，顯有違法
      。」云云，容有誤解，洵非可採。
    3.另按，健康食品管理法第2條規定：「本法所稱健康食品
      ，指具有保健功效，並標示或廣告其具該功效之食品。本
      法所稱之保健功效，係指增進民眾健康、減少疾病危害風
      險，且具有實質科學證據之功效，非屬治療、矯正人類疾
      病之醫療效能，並經中央主管機關公告者。」第3條規定
      ：「依本法之規定申請查驗登記之健康食品，符合下列條
      件之一者，應發給健康食品許可證：一、經科學化之安全
      及保健功效評估試驗，證明無害人體健康，且成分具有明
      確保健功效；其保健功效成分依現有技術無法確定者，得
      依申請人所列舉具該保健功效之各項原料及佐證文獻，由
      中央主管機關評估認定之。二、成分符合中央主管機關所
      定之健康食品規格標準。第一項健康食品安全評估方法、
      保健功效評估方法及規格標準，由中央主管機關定之。中
      央主管機關未定之保健功效評估方法，得由學術研究單位
      提出，並經中央主管機關審查認可。」第6條規定：「食
      品非依本法之規定，不得標示或廣告為健康食品。食品標
      示或廣告提供特殊營養素或具有特定保健功效者，應依本
      法之規定辦理之。」是以，一般食品若標榜具有保健功效
      ，並標示或廣告其具該功效，即應歸類為「健康食品」，
      依上開健康食品管理法規定，業者應提具相關研究報告報
      請行政院衛生署核准之，否則即不得為具有特定保健功效
      之標示或廣告。換言之，一般食品並不能為具有保健功效
      之宣稱，此乃規範一般食品之食品衛生管理法與健康食品
      管理法在制度設計上所不同之處。又食品直接影響國民身
      體健康，為確保民眾不受不實、誇張或易生誤解之食品廣
      告誤導，致購買廣告食品以求增強生理功能、改變身體外
      觀，以維護國民健康等重大公共利益，始有食品衛生管理
      法第19條之設。本件原告所提出行政院農業委員會苗栗區
      農業改良場編輯印製之「蜂產品推廣小百科系列」文宣資
      料，固記載「蜂蜜檸檬：……消除疲勞……增強體力……
      」（參見「如何辨別真假好壞蜂蜜」文宣第11頁）及「三
      、蜂王漿養身保健功效：1、增強抵抗力及免疫功能：王
      漿可以增強體質……」、「7、消炎抗菌作用：王漿的消
      炎抗菌作用是明顯的……」（參見「蜂王漿的食用價值」
      文宣第8頁、第12頁）等語。然查，上開內容皆屬前揭健
      康食品管理法第2條所稱之保健功效，依照同法第3條及第
      6條規定，自應提具相關研究報告，經報請行政院衛生署
      核准後，始得於食品上標示或廣告具有特定保健功效。本
      件原告銷售系爭食品既未取得健康食品許可證，自不得為
      系爭廣告內容之宣稱，然其擅自以非經專業機構依科學方
      法實驗或研究且未經相關政府機關核准或認可而得出之結
      果，對不特定之多數人散發相關訊息，即有誤導消費者而
      有誇張及易生誤解之情形，此即食品衛生管理法第19條第
      1項規定之立法意旨。雖原告援引之上開文宣為政府機關
      所編製，惟其報導並非針對系爭廣告之產品（即原告所銷
      售之產品）加以研究，無法直接證明系爭廣告之產品有此
      功效，原告予以引述作為特定產品販售之標示用途，且載
      明之功效未依健康食品管理法規定經衛生署核准，自有誇
      張及易生誤解之情形，應已違反食品衛生管理法第19條第
      1項之規定。又上開文宣為政府機關所編製，惟其封面已
      說明為「推廣」之用，內容亦未有產品販售行為，僅屬農
      業推廣之用，與原告用以銷售之情形不同，是原告稱有違
      反行政程序法第6條之規定，核無足採。
    4.復按，行政罰法第7條第1項規定：「違反行政法上義務之
      行為非出於故意或過失者，不予處罰。」亦即，違反行政
      法上義務之處罰，應以其行為出於故意或過失為必要。本
      件原告所銷售者，並未取得健康食品許可證，自不得為系
      爭廣告內容之宣稱，應為原告所明知，然其竟猶在網路平
      台「露天拍賣」所設之網頁內為系爭廣告，難謂無違反食
      品衛生管理法第19條第1項規定之主觀故意。即便無違章
      故意，然原告既為系爭食品之銷售商，即有作成不得有誇
      張或易生誤解廣告之注意義務，其應注意、能注意而不注
      意，亦有過失責任。從而，被告依食品衛生管理法第32條
      第1項前段規定，從最輕之法定額度裁處原告40,000元罰
      鍰，於法並無不合。又食品衛生管理法第19條第1項規定
      係任何人均應遵守之義務，並未以刊播廣告須以該產品業
      已販售為要件，是以廣告行為人是否有實際銷售行為，或
      其事後縱已改善，均對於本案違規事實之認定不生影響。
      且被告已考量原告係首次違規，給予最低額度之罰鍰處分
      ，已屬從輕，尚無違反比例原則。是原告訴稱「原告目前
      待業中，無固定收入，而該網路產品尚無銷售紀錄（並無
      造成受害之事實），並98年6月30日接獲被告通知時，已
      先行下架修正相關產品廣告內容，且原告為初犯，依行政
      程序法第7條之規定，自應選擇對原告權益損害最少者為
      處分，被告遽以食品衛生管理法第19條第1項及第32條第1
      項，裁處原告40,000元罰鍰，並限該廣告內容於98年7月
      31日前修正，已有違上開規定及憲法第23條規定之比例原
      則。」云云，亦無足採。
（三）綜上所述，原處分以原告違反食品衛生管理法第19條第1
      項之規定，事證明確，乃依同法第32條第1項前段規定，
      裁處原告40,000元罰鍰，其認事用法並無違誤，訴願決定
      遞予維持，亦無不合，原告訴請撤銷上開罰鍰部分，為無
      理由，應予駁回。另原告訴之聲明第2項合併請求「損害
      賠償60,000元」部分（即追加之訴部分），因係以上述撤
      銷訴訟有理由為據，惟上述訴訟既經認無理由予以駁回，
      其損害賠償之請求即失所附麗，亦無理由，應併予駁回。
（四）兩造其餘陳述於判決結果不生影響，無庸一一論列。
據上論結，本件原告之訴及追加之訴均無理由，爰依行政訴訟法
第233條第1項、第98條第1項前段，判決如主文。
中    華    民    國    99    年     1    月     6    日
                臺中高等行政法院第二庭
                                法  官  劉  錫  賢
以上正本證明與原本無異。
如不服本判決，應於判決送達後20日內，以本訴訟事件所涉及之
法律見解具有原則性者，始得向本院提出上訴狀並表明上訴理由
，經最高行政法院許可，否則不得上訴；如於本判決宣示後送達
前提起上訴者，應於判決送達後20日內補提上訴理由書（均應依
對造人數提出繕本）。
中    華    民    國    99    年     1    月     7    日
                                書記官  蔡  宗  融


司法院資訊處製作；財團法人民間司法改革基金會備份。
